臺灣臺東地方法院刑事判決　　　　　　　　　　　　　　　九十年度自字第三七號
　　自　訴　人　乙○○
　　被　　　告　丙○○
　　被　　　告　甲○○
右列被告因侵占等案件，經自訴人提起自訴，本院判決如左：
    主  文
本件自訴不受理。
    理  由
一、自訴意旨略稱：自訴人與被告丙○○、甲○○夫妻之女戊○○通姦，戊○○並因
    而墮胎，嗣於民國八十八年一月二十三日，被告二人以戊○○墮胎受害為由，邀
    自訴人至被告丙○○之弟丁○○家中，要求自訴人賠償戊○○精神上及身體上之
    傷害，自訴人同意贈與戊○○十年之生活費共新台幣（下同）七百萬元，故簽發
    三十六張本票（票面金額一百四十萬元一張、十六萬元三十五張），囑託被告二
    人贈與戊○○，惟戊○○事後表示不願接受上開贈與，並和自訴人磋商歸還本票
    ，以免遭自訴人之妻提起妨害家庭告訴。詎被告二人將上開本票據為己有，屢經
    自訴人催討均拒不返還等語，而認被告二人涉犯刑法之侵占罪。
二、按犯罪之被害人得提起自訴，刑事訴訟法第三百十九條第一項固定有明文，惟此
    之被害人係指犯罪之直接被害人而言。該條項所稱犯罪之被害人，以因犯罪而直
    接被害之人為限，於財產法益被侵害時，必須其為財產之所有權人，或對於該財
    產有事實上管領力之人，因他人之犯罪行為，而其管領權受有侵害時，始能認為
    直接被害之人，最高法院六十八年臺上字第二一四號、三十二年非字第六八號判
    例參照。又按犯罪之被害人，固得依刑事訴訟法第三百十九條提起自訴，惟此之
    所謂被害人，係指犯罪當時之直接被害人而言，其非犯罪當時之直接被害人，依
    法既不得提起自訴，縱使嗣後因其他原因，致犯罪時所侵害之法益歸屬於其所有
    ，要亦不能追溯其當時之自訴為合法，最高法院五十六年台上字第二三六一號判
    例著有明文。
三、本件自訴人自訴被告涉犯侵占罪，係以其所簽發之本票係請被告二人轉交贈與戊○○，事後戊○○不願接受贈與，則本票仍歸自訴人所有，而被告二人卻侵占本
    票不予返還為論據，並提出本院九十年簡上字第三號確認本票債權不存在事件之
    筆錄、和解書、本院民事裁定、台灣士林地方法院執行命令等件為證。被告二人
    則堅決否認有何侵占犯行，辯稱：當初在丁○○家中和解，自訴人說願以金錢賠
    償戊○○身體、精神損傷及楊家名譽，就把本票交給我們，並未說本票是給女兒
    戊○○的，後來自訴人反悔，要求戊○○拿回本票給他，否則要告她妨害家庭等
    語。
四、經查，自訴人稱八十八年一月二十三日到丁○○家，目的是丁○○要求我娶戊○○或者問我如何解決與戊○○之間的事，我不可能娶戊○○，故同意贈與戊○○
    七百萬元並開成三十六張本票，主要都是丁○○跟我在洽談如何解決事宜，本票
    先交予丁○○點收後，再轉交給甲○○，而證人戊○○證稱：有授權叔叔丁○○
    幫我談婚外情之補償事宜，因為父母從未處理過，叔叔有權幫我家接受、拒絕或
    決定補償內容等語。是自訴人主張本票三十六張計七百萬元係贈與證人戊○○，
    該三十六張本票亦由戊○○之代理人即證人丁○○代表允受，則自訴人與證人戊○○間即成立贈與契約，上開三十六張本票之所有權即由證人戊○○取得，自訴
    人失其本票所有權人地位，且其對於上開本票又無其他任何管領權利，被告二人
    縱涉有犯罪行為，亦無侵害自訴人之權益。再者，自訴人稱證人戊○○事後表示
    不願意受贈本票，果若屬實，亦僅生贈與契約解除、贈與物返還之民事法律關係
    ，縱事後自訴人因而取得上開本票之返還請求權，仍未產生本票所有權歸屬直接
    變動之效果（此自訴人所提出與戊○○之和解書上明載「戊○○願意開立同額七
    百萬元整的本票一張，交由乙○○收執，以求平等本票上債權關係」自明），而
    得認其為犯罪之直接被害人。綜上所述，揆諸前揭判例意旨，自訴人並非本件犯
    罪之直接被害人，依法不得提起自訴，爰不經言詞辯論，逕為諭知不受理之判決
    。
據上論斷，應依刑事訴訟法第三百三十四條、第三百四十三條、第三百零七條判決如
主文。
中    華    民    國      九十一    年        六      月      六        日
                                      臺灣臺東地方法院刑事庭
                                        審判長法  官  黃麗生
                                              法  官  蔡世芳
                                              法  官  黃怡玲
右正本證明與原本無異。
如不服本判決，應於判決送達後十日內向本院提出上訴狀。（須附繕本）
「切勿逕送上級法院」
                  書記官  王敏玉
中    華    民    國      九十一    年        六      月      七        日
